ACORDAO-COMPLETO-2530286

ACÓRDÃO 2014/2022 ATA 13/2022 - SEGUNDA CÂMARA

VISTOS, relatados e discutidos estes autos que cuidam de Tomada de Contas Especial, instaurada pelo Ministério do Desenvolvimento Regional, em desfavor de José Rechuan Júnior (CPF: XXX.194.017-XX) , em decorrência de não comprovação da regular aplicação dos recursos repassados por meio do Convênio 00959/2010 (peça 8) , celebrado entre o então Ministério da Integração Regional e o município de Resende /RJ. 
ACORDAM os Ministros do Tribunal de Contas da União, reunidos em Sessão da Segunda Câmara, diante das razões expostas pelo Relator, em:
9.1. rejeitar as alegações de defesa apresentadas por José Rechuan Júnior (CPF: XXX.194.017-XX;
9.2. julgar irregulares, com base nos termos dos arts. 1º, inciso I, 16, inciso III, alínea "c", da Lei 8.443/1992 c/c os arts. 19 e 23, inciso III, da mesma Lei, as contas de José Rechuan Júnior (CPF: XXX.194.017-XX) , condenando-o ao pagamento das quantias a seguir especificadas, com a fixação do prazo de quinze dias, a contar da notificação, para comprovar, perante o Tribunal (art. 23, inciso III, alínea "a", da Lei 8.443/1992, c/c o art. 214, inciso III, alínea "a", do Regimento Interno do TCU) , o recolhimento da dívida aos cofres do Tesouro Nacional, atualizada monetariamente e acrescida dos juros de mora, calculados a partir das datas discriminadas até a data do recolhimento, na forma da legislação em vigor:
	Data de ocorrência
	Valor histórico (R$) 

	26/6/2011
	2.000.000,00

	30/5/2014
	1.500.000,00

9.3. aplicar a José Rechuan Júnior (CPF: XXX.194.017-XX) a multa prevista nos arts. 19, caput, e 57 da Lei 8.443/1992 c/c os arts. 210, caput, e 267 do Regimento Interno do TCU, no valor de R$ 100.000,00 fixando-lhe o prazo de 15 (quinze) dias, a contar da notificação, para que comprove perante o Tribunal (art. 23, inciso III, alínea "a", da Lei 8.443/1992, c/c o art. 214, inciso III, alínea "a", do Regimento Interno do TCU) o recolhimento da dívida aos cofres do Tesouro Nacional, atualizada monetariamente desde a data do acórdão até a do efetivo recolhimento se for paga após o vencimento, na forma da legislação em vigor;
9.4. autorizar, desde logo, com fundamento nos art. 28, inciso II, da Lei 8.443/1992, a cobrança judicial das dívidas, caso não atendida a notificação, conforme prevê o 219, inciso II, do Regimento Interno do TCU;
9.5. autorizar também, desde logo, se requerido, com fundamento no art. 26, inciso I , da Lei 8.443, de 1992, c/c o art. 217, §§ 1º e 2º, do Regimento Interno, o parcelamento da dívida em até 36 parcelas, corrigida monetariamente, fixando-lhe o prazo de quinze dias, a contar do recebimento da notificação, para comprovar, perante o Tribunal, o recolhimento da primeira parcela, e de trinta dias, a contar da parcela anterior, para comprovar o recolhimento das demais parcelas, atualizadas monetariamente, na forma prevista na legislação em vigor, alertando o responsável de que a falta de comprovação do recolhimento de qualquer parcela importará o vencimento antecipado do saldo devedor, nos termos do § 2º do art. 217 do Regimento Interno deste Tribunal; e
9.6. enviar cópia deste Acórdão à Procuradoria da República no Estado do Rio de Janeiro, nos termos do § 3º do art. 16 da Lei 8.443/1992, c/c o § 7º do art. 209 do Regimento Interno do TCU, para adoção das medidas cabíveis; e
9.7. enviar cópia deste Acórdão ao Ministério do Desenvolvimento Regional e ao responsável, para ciência, informando que a presente deliberação, acompanhada do Relatório e do Voto que a fundamenta, está disponível para a consulta no endereço www.tcu.gov.br/acordaos.

TOMADA DE CONTAS ESPECIAL. TCE instaurada pelo(a) Ministério do Desenvolvimento Regional em razão de Não comprovação da regular aplicação dos recursos repassados pela União, Convênio 00959/2010, firmado com o/a MINISTERIO DA INTEGRACAO NACIONAL, Siafi/Siconv 749627, função SEGURANCA PUBLICA, que teve como objeto Obras de dragagem, drenagem, contenções e pavimentação dos bairros e margens do Rio Sesmarias que corta os bairros  Ipiranga, Jardim Brasília, Centro, Comercial, Manejo, Alvorada e Barbosa Lima, e do Varjão da Baixada da Olaria que corta os bairros Baixada do Olaria e Itapuca. (nº da TCE no sistema: 2221/2018).

Segunda Câmara

Município de Resende - RJ.

3. Interessados/Responsáveis:
3.1. Interessado: Ministério do Desenvolvimento Regional (03.353.358/0001-96).
3.2. Responsável: José Rechuan Júnior (XXX.194.017-XX).

13.1. Ministros presentes: Bruno Dantas (Presidente), Augusto Nardes e Antonio Anastasia (Relator).
13.2. Ministro-Substituto convocado: Marcos Bemquerer Costa.
13.3. Ministro-Substituto presente: André Luís de Carvalho.

JOSE RECHUAN JUNIOR

ANTONIO ANASTASIA

Trata-se de tomada de contas especial (TCE) , instaurada Ministério do Desenvolvimento Regional, em desfavor de José Rechuan Júnior (CPF: XXX.194.017-XX) , em decorrência de não comprovação da regular aplicação dos recursos repassados por meio do Convênio 00959/2010 (peça 8) , celebrado entre o então Ministério da Integração Regional e o município de Resende /RJ, no montante de R$ 5.434.899,04, sendo R$ 5.000.000,00 à conta da concedente e R$ 434.899,04 de contrapartida. 
2.	Adoto como parte do presente Relatório, a instrução feita no âmbito da Secretaria de Controle Externo de Tomada de Contas Especial - SecexTCE (peça 77) , que obteve a concordância dos dirigentes da Unidade Técnica (peças 78 e 79) e do representante do Ministério Público junto ao Tribunal (peça 80) , verbis:
"INTRODUÇÃO
Trata-se de tomada de contas especial instaurada pelo Ministério do Desenvolvimento Regional, em desfavor de José Rechuan Júnior (CPF: XXX.194.017-XX) , em razão de não comprovação da regular aplicação dos recursos repassados por meio do Convênio 00959/2010, registro Siafi 749627 (peça 8) , firmado entre o Ministério da Integração Nacional e o município de Resende/RJ, e que tinha por objeto "obras de dragagem, drenagem, contenções e pavimentação dos bairros e margens do Rio Sesmarias que corta os bairros  Ipiranga, Jardim Brasília, Centro, Comercial, Manejo, Alvorada e Barbosa Lima, e do Varjão da Baixada da Olaria que corta os bairros Baixada do Olaria e Itapuca".
HISTÓRICO
Em 5/9/2018, com fundamento na IN/TCU 71/2012, alterada pela IN/TCU 76/2016 e DN/TCU 155/2016, o dirigente da instituição Ministério do Desenvolvimento Regional autorizou a instauração da tomada de contas especial (peça 36) . O processo foi registrado no sistema e-TCE com o número 2221/2018.
O Convênio 00959/2010, registro Siafi 749627, foi firmado no valor de R$ 5.434.899,04, sendo R$ 5.000.000,00 à conta do concedente e R$ 434.899,04 referentes à contrapartida do convenente. Teve vigência de 4/1/2011 a 27/3/2017, com prazo para apresentação da prestação de contas em 26/4/2017. Os repasses efetivos da União totalizaram R$ 3.500.000,00 (peças 14 e 17) .
A prestação de contas e complementações enviadas foram analisadas por meio dos documentos constantes no processo (peças 26 e 36) .
	O fundamento para a instauração da Tomada de Contas Especial, conforme consignado na matriz de responsabilização elaborada pelo tomador de contas, foi a constatação da seguinte irregularidade: 
Serviços executados sem a prévia realização de estudos necessários à segurança da obra, ao meio ambiente e à população local.
O responsável arrolado na fase interna foi devidamente comunicado e, diante da ausência de justificativas suficientes para elidir a irregularidade e da não devolução dos recursos, instaurou-se a tomada de contas especial.
	No relatório (peça 39) , o tomador de contas concluiu que o prejuízo importaria no valor original de R$ 3.500.000,00, imputando-se a responsabilidade a José Rechuan Júnior, Prefeito Municipal de Resende, no período de 1/1/2009 a 31/12/2016, na condição de gestor dos recursos.
		Em 17/6/2019, a Controladoria-Geral da União emitiu o relatório de auditoria (peça 40) , em concordância com o relatório do tomador de contas. O certificado de auditoria e o parecer do dirigente do órgão de controle interno concluíram pela irregularidade das presentes contas (peças 41 e 42) .
	Em 24/6/2019, o ministro responsável pela área atestou haver tomado conhecimento das conclusões contidas no relatório e certificado de auditoria, bem como do parecer conclusivo do dirigente do órgão de controle interno, manifestando-se pela irregularidade das contas, e determinou o encaminhamento do processo ao Tribunal de Contas da União (peça 43) .
Em instrução preliminar (peça 63) , a partir dos elementos constantes nos autos e do exame da ocorrência, foi proposta a citação do responsável pela irregularidade tipificada por "Ausência de funcionalidade do objeto, em face da não consecução dos objetivos pactuados no convênio", conforme discorrido adiante. 
Após a anuência do corpo dirigente desta unidade técnica (peças 64-65) , o Ministro-Relator à época autorizou a realização da citação nos termos propostos (peça 68) , tendo o responsável sido regularmente notificado.
ANÁLISE DOS PRESSUPOSTOS DE PROCEDIBILIDADE DA IN/TCU 71/2012
Avaliação de Viabilidade do Exercício do Contraditório e Ampla Defesa
	Verifica-se que não houve o transcurso de mais de dez anos desde o fato gerador sem que tenha havido a notificação do responsável pela autoridade administrativa federal competente (art. 6º, inciso II, c/c art. 19 da IN/TCU 71/2012, modificada pela IN/TCU 76/2016) , uma vez que o fato gerador da irregularidade sancionada ocorreu em junho/2011 e maio/2014 (datas dos repasses de recursos federais conveniados) , e o responsável foi notificado sobre a irregularidade pela autoridade administrativa competente conforme abaixo:
José Rechuan Júnior, por meio do ofício acostado ao processo (peça 28) , recebido em 7/7/2017, conforme AR (peça 30) .
Valor de Constituição da TCE 	
	Verifica-se, ainda, que o valor atualizado do débito apurado (sem juros) em 1/1/2017 é de R$ 4.707.212,58, portanto superior ao limite mínimo de R$ 100.000,00, na forma estabelecida conforme os arts. 6º, inciso I, e 19 da IN/TCU 71/2012, modificada pela IN/TCU 76/2016. 
OUTROS PROCESSOS/DÉBITOS NOS SISTEMAS DO TCU COM OS MESMOS RESPONSÁVEIS
	Informa-se que foi encontrado débito imputável ao responsável em outra TCE registrada no sistema e-TCE: 2390/2020 (R$ 782.888,86) - Situação "Aguardando ajustes do instaurador".
	A tomada de contas especial está, assim, devidamente constituída e em condição de ser instruída.
EXAME TÉCNICO			 
Na instrução precedente (peça 63) , houve a delimitação da responsabilidade pelos débitos consignados nestas contas, envolvendo a apuração dos fatos, a identificação do responsável e a quantificação do dano ao erário, dando ensejo à sua proposta de citação. A proposta foi realizada nos seguintes termos:
Irregularidade: ausência de funcionalidade do objeto, em face da não consecução dos objetivos pactuados no convênio descrito como "obras de dragagem, drenagem, contenções e pavimentação dos bairros e margens do Rio Sesmarias que corta os bairros  Ipiranga, Jardim Brasília, Centro, Comercial, Manejo, Alvorada e Barbosa Lima, e do Varjão da Baixada da Olaria que corta os bairros Baixada do Olaria e Itapuca", em razão da precariedade técnica do projeto (sem detalhamento e estudos prévios necessários à segurança da obra, ao meio ambiente e à população local) que levou à execução inadequada das obras, sem aproveitamento útil da parcela executada, não gerando, portanto, o benefício social esperado.
Conduta: autorizar a execução das obras sem projetos básico/executivo completos, sem licenciamento ambiental adequado à envergadura do empreendimento (inclusive extrapolação dos limites da licença de instalação para intervenção no rio Sesmaria e sem autorização relativa ao rio Paraíba do Sul) e sem os estudos técnicos hidráulicos, hidrológicos e ambientais capazes de assegurar sua viabilidade e adequação técnica e ambiental.
Nexo de causalidade: a autorização da execução das obras com projeto tecnicamente precário (sem detalhamento e estudos prévios necessários à segurança da obra, ao meio ambiente e à população local) e sem o devido licenciamento ambiental acarretou a execução de obras inadequadas, o não atingimento do benefício social esperado e o, consequente, dano ao erário.
Conforme Despacho de Conclusão das Comunicações Processuais da Seproc (peça 74) , as providências inerentes às comunicações processuais foram concluídas.
Da defesa de José Rechuan Júnior
O responsável apresentou, por meio de seu procurador, suas alegações de defesa, que não foram acompanhadas de outros elementos/documentos. 
Do arrazoado apresentado (peça 73) , observam-se os argumentos sintetizados a seguir.
A empresa contratada Penascal Engenharia e Construção Ltda. era renomada para prestar o serviço objeto do convênio.
A atuação do defendente foi pautada não apenas na emergência que o caso requeria, mas também baseado em opiniões técnicas da equipe, associadas à urgência que o caso merecia.
Não houve nenhuma tragédia ocasionada pelas fortes chuvas que frequentemente tornam a acontecer após o início da obra realizada pela mencionada empresa e até o presente momento, o que por si só minora qualquer argumentação de que a obra teria sido executada de maneira disfuncional. Os alagamentos nunca mais aconteceram desde que a obra foi realizada, o que nos faz concluir que a afirmação contida no documento de que as "obras não resolveram ou minoraram o problema" não correspondem com a realidade. Se de fato houvesse tido um agravamento da situação de risco, dez anos depois certamente alguma tragédia já teria ocorrido, o que, mesmo sem a devida manutenção por um longo período, continua a obra a se prestar ao seu papel, contendo assim eventuais fluxos maiores de água sem que com isso tenha ocorrido enchentes ou alagamentos.
A eventual ausência de funcionalidade do objeto não pode ser imputada exclusivamente ao defendente, tendo em vista que sua atuação sempre foi dentro da legalidade, com base sempre em pareceres técnicos e jurídicos que subsidiaram sua atuação na qualidade de prefeito, e sua formação técnica de medicina em nada contribui para uma análise técnica de projetos e eventuais irregularidades como as que foram apontadas, o que indica a impossibilidade de compreender todos os contornos técnicos e/ou jurídicos de tudo que ele deveria gerir ao longo da gestão municipal.
A defesa informa que discorda com a responsabilização do prefeito que não tinha nenhuma formação técnica na área, enquanto a empresa de engenharia e todo aparato técnico municipal não puderam ser responsabilizados por eventuais falhas ou irregularidade contidas no objeto da contratação.
A sentença do processo judicial 0000744-16.2011.4.02.5109 que tramitou na 1ª Vara Federal de Resende encontra-se até a presente data em fase de liquidação, não sendo possível nem mesmo a constatação de eventuais danos causados nos autos daquela ação.
O fato objeto do presente procedimento configura verdadeiro bis in idem, na medida em que houve o julgamento de uma ação popular sobre o objeto destes autos e também há uma ação civil pública por ato de improbidade tramitando na mesma vara, na qual consta o pretendido ressarcimento ao erário. Logo, eventual ressarcimento ao erário pleiteado administrativamente por essa Corte de Contas e também pelo processo judicial configurarão verdadeiro enriquecimento ilícito por parte da Administração Pública, que poderá ser ressarcida de duas formas, devendo esta ficar sobrestada até ulterior decisão final nos autos da ação civil pública por ato de improbidade.
Requer, ao final, o acolhimento de suas alegações de defesa, com o fito de excluir qualquer responsabilidade ao defendente, tendo em vista que era inexigível dele atuação diversa, seja pela urgência que as obras necessitavam, seja porque sua atuação foi pautada nos pareceres técnicos e jurídicos à época dos fatos.
Exame preliminar quando da proposta de citação do responsável
Cabe repisar a situação fática analisada e discorrida na instrução precedente (peça 63) , com vistas a contextualizar a irregularidade em comento e subsidiar a análise de mérito deste feito. Transcrevem-se a seguir trechos daquele documento.
18.1.1.2. No caso concreto, o objeto do convênio descrito como "obras de dragagem, drenagem, contenções e pavimentação dos bairros e margens do Rio Sesmarias que corta os bairros Ipiranga, Jardim Brasília, Centro, Comercial, Manejo, Alvorada e Barbosa Lima, e do Varjão da Baixada da Olaria que corta os bairros Baixada do Olaria e Itapuca" não pode ser aproveitado pela sociedade, tendo em vista as falhas técnicas e/ou de qualidade que o viciam, devendo o valor nele despendido ser considerado débito. 
18.1.1.3. 	Como discorrido na instrução precedente (peça 45) , a partir do exame dos documentos que integravam os autos (em especial às peças 8, 24, 26, 27, 36) , pôde-se identificar que os elementos probatórios da irregularidade em apreço se baseavam, sobremaneira, nos apontamentos contidos no processo judicial instaurado sobre o fato.
	18.1.1.4. Cabe transcrever trechos daquela instrução para melhor elucidação do contexto da análise.
17. Esperava-se que a execução do objeto conveniado (Obras de dragagem, drenagem, contenções e pavimentação dos bairros e margens do Rio Sesmarias que corta os bairros Ipiranga, Jardim Brasília, Centro, Comercial, Manejo, Alvorada e Barbosa Lima, e do Varjão da Baixada da Olaria que corta os bairros Baixada do Olaria e Itapuca) resolvesse ou, pelo menos, minorasse o problema relatado, mas os elementos contidos nos autos indicam o contrário.
18. Conforme consignado no parecer financeiro (peça 36) , de novembro/2018, a análise da execução física, com supedâneo no parecer técnico (peça 26) , de julho/2017, foi assim descrita:
A Secretaria Nacional de Proteção e Defesa Civil - SEDEC, em obediência as normas vigentes, manifestou-se quanto a execução física, nos seguintes termos:
"[...] do ponto de vista técnico, não cabe mais discussão no sentido de avaliar se as obras implementadas trouxeram benefícios à municipalidade, haja vista que esta questão fora esgotada no âmbito do processo judicial que concluiu pela condenação do Município a reparar os danos causados pela obra executada, que agravou ainda mais a situação de risco a inundações na localidade. Portanto, depreende-se que não houve atingimento dos objetivos da transferência, restando, do ponto de vista técnico, a recomendação de glosa total dos recursos transferidos, haja vista o teor da referida sentença judicial".
5. Considerando que a sentença judicial (SEI  0109885) foi primordial para o posicionamento da área técnica, faz-se destacar os seguintes trechos do referido documento:
5.1.  A  Federação  das  Associações  de  Moradores  e  Amigos  de Resende  -  FAMAR  propôs  ação  civil  pública  com  base  na informação de existência de uma obra de aterro do rio Paraíba do Sul com despejo de material desconhecido em sua margem, com supressão toda da vegetação ciliar e com alteração do leito do rio, bem como alegação  de  que  a  intervenção  em  área  considerada de preservação permanente se deu sem as devidas licenças do órgão ambiental estadual ou federal competente e sem autorização da Secretaria de Patrimônio da União - SPU.
5.2.  "[...] apesar de ser possível a intervenção em área de preservação permanente as provas documentais coligidas evidenciam a existência de abusos relativamente ao objeto da licença.  Embora o Município-réu tenha obtido a licença de instalação do órgão ambiental estadual competente para intervenção no rio Sesmaria, seus agentes públicos extrapolaram os limites da licença, ao permitirem a execução de obras causadoras de impacto ambiental sem os estudos prévios necessários à segurança da obra, ao meio ambiente e à população local. Somado a isso houve também a intervenção não autorizada no rio Paraíba do Sul."
5.3. "O principal dano ambiental causado por ocasião da execução dos serviços contratados consistiu na construção de muro de gabião sem respeitar as margens naturais do leito do rio Sesmaria e sem estudo hidrológico que comprovasse a viabilidade do estreitamento do leito. Outro dano consistiu no desassoreamento do Paraíba do Sul sem a autorização devida [...]."
5.4.  "[...] embora parte mínima das obras tenha atingido o objetivo visado, a parte mais vultosa, causadora de danos relevantes, demandará - para fins de recuperação do meio ambiente -  recursos que podem até mesmo superar os que custearam a obra malfeita". 
19. A referida sentença judicial foi proferida, em 25/11/2015, pelo Juiz Federal Titular Paulo Pereira Leite Filho, da 1ª Vara Federal de Resende, da Justiça Federal da Seção Judiciária do Rio de Janeiro, no âmbito de processo de Ação Civil Pública (Processo 0000744-16.2011.4.02.5109 - 2011.51.09.000744-6) . Da cópia da sentença judicial, que visou reparação do dano ambiental (e condenou o município à obrigação de adotar medidas necessárias para a futura recuperação integral dos danos causados ao meio ambiente e para a minimização dos riscos socioambientais criados, bem como o ex-prefeito e outros à obrigação de indenizar os danos causados ao meio ambiente) , obtém-se as seguintes informações (peça 27) :
19.1. Reconhecida a situação de emergência pelo Ministério da Integração Nacional - MIN, sobreveio a celebração do convênio;
19.2. O Instituto Estadual do Ambiente - INEA/RJ (órgão ambiental estadual) emitiu Licença de Instalação para intervenção no rio Sesmaria;
19.3. Município contratou empresa para executar as obras (início dos serviços em 9/11/2011) ;
19.4. As provas documentais evidenciam abusos relativamente ao objeto da licença. Agentes públicos extrapolaram os limites da licença, ao permitirem a execução de obras causadoras de impacto ambiental sem os estudos prévios necessários à segurança da obra, ao meio ambiente e à população local. Somado a isso houve também intervenção não autorizada no rio Paraíba do Sul;
19.5. A União afirma que o rio Sesmaria não é de dominialidade federal, mas restou comprovado que o dano atingiu também o rio Paraíba do Sul, que é bem público federal (o único rio previsto no objeto pactuado era o rio Sesmarias) ;
19.6. A comprovação da existência de dano ambiental se baseou nas seguintes provas: 
19.6.1. Relato técnico 9.879 e relatório de vistoria do setor de hidrologia do INEA - transcrevem-se os seguintes trechos da sentença judicial:
O engenheiro concluiu, em síntese, no relatório de vistoria, que, da análise hidrológica, hidráulica e  geométrica dos projetos, concluiu que as estruturas em gabiões, construídas na margem direita do rio Sesmaria, confinaram mais ainda o corpo hídrico, reduzindo sua seção de escoamento proporcionando maiores resistências e dificuldades no escoamento da calha, uma vez que reduziram muito a seção hidráulica e consequentemente ampliaram as velocidades de escoamento com elevação do nível d'água, agravando mais o processo erosivo das margens direita e esquerda, principalmente com elevado poder também de erosão de fundo, comprometendo mais ainda todas as construções ribeirinhas; assim como pontes, muros e demais estruturas no trecho onde foram realizadas as obras na margem do rio Sesmaria. 
19.6.2. Parecer técnico CGR - 004/2013/DRR, da Secretaria Nacional de Defesa Civil - transcrevem-se os seguintes trechos da sentença judicial: 
O Analista de infraestrutura, engenheiro (...) . Destacou que as peças gráficas apresentadas como elementos do Projeto Básico (...) consistiam em meros croquis gerais e não atendem, tecnicamente, o mínimo necessário para obras da natureza em questão. (...) 
Acentuou que embora o projeto tenha sido aprovado, o mesmo, não possui elementos mínimos para sustentar as ações empreendidas como obras definitivas para o problema, uma vez que não houve estudos hidrológicos, hidráulicos e sedimentológicos prévios (...) 
Disse ainda que a forma como os muros em gabião foram locados pode ter provocado estricções [compressões] de seções em alguns trechos. Mesmo com a dragagem nos trechos onde o muro em gabião foi executado, o resultado final poder ter sido a perda de área efetiva líquida de escoamento, caso a área perdida com a estricção do muro seja maior do que aquela ganha com a dragagem no canal [...]. Essa condição pode repercutir em aumento de risco de alagamento para essas áreas. 
19.6.3. Parecer técnico 112/2013 da 4ª Câmara de coordenação e revisão do MPF - transcrevem-se os seguintes trechos da sentença judicial: 
Os analistas periciais do MPF (...) . Concluíram que as obras de construção de muros e desassoreamento que estão sendo executadas no rio Sesmarias, desde a sua foz, no rio Paraíba do Sul, até a região do bairro lpiranga, no município de Resende/RJ, devem ser consideradas como tecnicamente inadequadas e ambientalmente não avaliadas, tendo em vista a precariedade técnica de seu projeto e, principalmente, pela forma como está sendo executada. Esclareceram que a inadequação inicial decorre do fato do empreendimento ter sido iniciado com um projeto sem nenhum detalhamento e sem os devidos trabalhos de campo e de escritório. A segunda inadequação é decorrente da primeira, pela inexistência de um projeto executivo e de uma metodologia executiva a ser adotada na construção. Isso acarretou em tomada de decisão individual por parte do responsável pela execução da obra (tipo de muro a ser adotado, em gabião ou de concreto ciclópico) , baseando-se, tão-somente, em sua experiência profissional. 
19.6.4. Relatório elaborado pela Secretaria do Patrimônio da União - transcrevem-se os seguintes trechos da sentença judicial: 
 (...) técnicos da SPU elaboraram relatório, (...) aponta intervenção irregular de área da União, localizada na margem direita do Rio Paraíba do Sul, Centro, Resende-RJ.
 (...) Essas obras e intervenções não foram autorizadas pela SPU/RJ. Identificou-se, ainda, a descaracterização de bem da União, com supressão parcial da margem sem prévia autorização.
 (...) a obra realizada não foi autorizada pela SPU/RJ, provocou alteração nas margens do rio Paraíba do Sul e possivelmente provocou alterações no regime de escoamento no local da intervenção. Além disso, não foram apresentados estudos hidrológicos que garantissem a correção da intervenção. 
19.6.5. Prova pericial produzida na ação cautelar 0000141-06.2012.4.02.5109 - transcrevem-se os seguintes trechos da sentença judicial:
 (...) foi produzido o laudo pericial subscrito pelo engenheiro (...) . 
 (...) Nota-se que não foram preparados os devidos estudos hidrológicos, topográficos e batimétricos. Esses fatos levaram a que se constatasse que, executaram-se serviços e intervenções na calha principal do rio e nas suas margens, danosas ao meio ambiente e ao regime do Rio Sesmaria.
 (...) aduziu ter ficado claro que o objeto do pedido da LI e sua justificativa não comportam intervenções nas margens do Rio Paranaíba do Sul, e mais ainda, fica claro pelo histórico dessas margens e pedidos anteriores formulados pela Prefeitura ao IBAMA, que as intervenções executadas nada tem com o assoreamento provocado pelas ditas enxurradas. (...) 
Asseverou que as obras realizadas pela Prefeitura de Resende, por falta de estudos hidrológicos detalhados e projetos executivos, não garantem a prevenção de enchentes, e estabilidade das margens em eventos climáticos futuros, mesmo aqueles com baixo tempo de recorrência. A falta de projeto executivo fica comprovada e entende-se como temerária as execuções efetuadas. Essas, como observou-se, não trataram as margens do rio de forma igualitária, e em alguns casos, ao ocuparem trechos da calha principal, indicam um agravamento do "status quo" anterior às enchentes de 2010.
 (...) 
a) a prefeitura não executou estudos suficientes para que pudesse se caracterizar a execução do Projeto Básico e de um Projeto Executivo que permitam garantir a segurança, adequação técnica e funcionalidade da obra realizada.
b) (...) os imóveis listados na AVADAN e que embasaram a solicitação da SITUAÇÃO DE EMERGÊNCIA, ainda encontram-se sujeitos ao mesmo risco para evento de magnitude similar ao de 16 de março de 2010. 
c) não ocorreram estudos hidrológicos, projeto básico ou projeto executivo. Constatou-se que as obras executadas não correspondem aos documentos apresentados quando do requerimento do licenciamento ambiental (...) 
d) (...) não se pode afirmar que os gabiões são adequados. Contudo fica claro que não correspondem aos descritos no "projeto" e memorial descritivo apresentados pelo município.
f) (...) as obras realizadas, por falta de projeto básico e executivo, não garantem a proteção quanto à ocorrência de riscos sociais e ambientais e inclusive podem incrementá-los, para chuvas intensas na bacia hidrográfica.
g) (...) Entende-se que à princípio, (...) , os gabiões executados podem ao longo do tempo aumentar os riscos para edificações situadas em ambas as margens, por possível colapso. (...) 
h) (...) existem intervenções executadas que claramente comprometem as mesmas (pontes) (...) 
19.6.6. Quanto à responsabilidade, transcrevem-se os seguintes trechos da sentença judicial:
As provas documentais coligidas comprovam que (...) valendo-se da situação de emergência da licença de instalação emitida pelo órgão ambiental estadual, autorizou a sociedade empresária-ré a realizar - de forma temerária - serviços que vieram a causar dano efetivo ao meio ambiente e risco de prejuízo futuro para a população local. 
Há até mesmo fortes evidências de que as intervenções agravaram a situação de risco vivida pela população residente próximo às margens dos rios.
Além do dano ambiental e do perigo de dano iminente, o conjunto de intervenções realizadas nos rios Sesmaria e Paraíba do Sul, decorrentes da execução do Convênio nº 749627/2010, ocorreu sem licenciamento ambiental adequado à envergadura do empreendimento e sem os estudos técnicos hidráulicos, hidrológicos e ambientais capazes de assegurar sua viabilidade e adequação técnica e ambiental. 
20. Verifica-se, assim, inúmeros indícios de irregularidades que, no conjunto, leva à conclusão de que não houve o atingimento dos objetivos conveniados, o que enseja a obrigação de restituição do valor total dos recursos públicos federais repassados. Ou seja, a não consecução dos objetivos pactuados fica evidenciada sobretudo na constatação de que as obras executadas não trouxeram benefícios à municipalidade, pelo contrário, há indicativo de que tenham agravado ainda mais a situação de risco a inundações na localidade 
 (na margem do rio Sesmaria) . 
21. Há outras irregularidades associadas e relatadas nos elementos probantes que fundamentaram a sentença judicial, que, a despeito tratar-se de reparação por dano ambiental, fornece subsídio para configuração de dano ao erário com a utilização dos recursos repassados sem alcançar a finalidade pretendida. Podem-se citar: Projeto Básico incompleto, sem estudos hidrológicos, hidráulicos e sedimentológicos prévios que garantissem a correção da intervenção; obras que estavam sendo executadas no rio Sesmarias devem ser consideradas como tecnicamente inadequadas e não garantem a prevenção de enchentes, pelo contrário, indicam um agravamento do "status quo" anterior às enchentes de 2010 e há fortes evidências de que agravaram a situação de risco vivida pela população; intervenção irregular de área da União, localizada na margem direita do Rio Paraíba do Sul (não foram autorizadas pela SPU/RJ) , e este rio não fazia parte do objeto pactuado (verificação a partir do cotejo com o objeto descrito) ou da licença de instalação; intervenções realizadas nos rios Sesmaria e Paraíba do Sul ocorreram sem licenciamento ambiental adequado, sem os estudos técnicos hidráulicos, hidrológicos, de batimento (profundidade) e ambientais capazes de assegurar sua viabilidade e adequação técnica e ambiental.
22. Não obstante a questão isolada de ausência do licenciamento, por si só, não ensejar dano, mas sim irregularidade grave passível de apenação, no conjunto das demais questões já suscitadas indicam, a priori, o equívoco do que fora executado. Documentos como "a autorização para construção de obra hídrica e/ou outorga de uso do recurso hídrico ou dispensa", e "Licença Ambiental ou dispensa", condicionavam a liberação dos recursos financeiros e a não apresentação deles possibilitaria a extinção do convênio, conforme Subcláusulas Quarta e Quinta da Cláusula Quinta do Convênio (peça 8, p. 4-5) .
23. A partir dos expedientes do MPF à Secretaria Nacional de Defesa Civil, Portaria da Procuradoria da República no município de Resende/RJ e do relatório de reunião daquele Parquet Federal com representantes do INEA, da SPU e do município, documentos datados de fevereiro/2012 e novembro/2012 (peça 24, p. 1; 4-5; 9-10; 14-15) , há a informação de que houve o descumprimento da Subcláusula Quarta da Cláusula Quinta do Convênio, em virtude das seguintes ocorrências: ausência de autorização do Serviço do Patrimônio da União - SPU para intervenção em rio federal (Paraíba do Sul) ; ausência de consulta ao Instituto Brasileiro do Meio Ambiente e dos Recursos Naturais Renováveis - IBAMA quanto à necessidade de licença ambiental pelo órgão federal, visto que o Parecer Técnico 09/2010 - DIPA-DITEC/SUPES/IBAMA/RJ apresentado pelo município não se referia à intervenção pactuada; ausência de autorização do Instituto Estadual do Ambiente - INEA/RJ (órgão ambiental estadual) para realização das intervenções realizadas (projetos não foram submetidos à sua análise) .
 (Grifos originais e acrescidos; negritos originais) 
	(...) 
18.1.1.7. Em cumprimento à ordem do Desembargador Federal Relator daqueles autos, foram encaminhados os documentos solicitados, podendo considerar autorizado o compartilhamento daquelas provas a partir do envio da documentação correlata àquele processo judicial, ora juntada ao presente processo (às peças 53-60) . Destacam-se a seguir os elementos probatórios da irregularidade em comento. Ressalte-se que o conteúdo das informações constantes nos documentos obtidos corrobora as informações consignadas anteriormente nesta instrução (no item 18.1.1.4) .
18.1.1.7.1. Sentença judicial (peça 27; conteúdo idêntico à peça 53, p. 24-52) proferida em 25/11/2015 pelo Juiz Federal Titular Paulo Pereira Leite Filho, no âmbito de processo de Ação Civil Pública (Processo 0000744-16.2011.4.02.5109 - 2011.51.09.000744-6) . 
18.1.1.7.2. Relato técnico 9.879 do Instituto Estadual do Ambiente - INEA (peça 59, p. 175-231) , datado de novembro/2012.
18.1.1.7.3. Relatório de Vistoria do INEA 157.03.12 (peça 58, 353-355) , de março/2012: informou que as obras no Rio Sesmarias se iniciaram sem autorização ambiental.
18.1.1.7.4. Parecer técnico CGR - 004/2013/DRR da Secretaria Nacional de Defesa Civil do MI (peça 53, p. 56-95; conteúdo idêntico à peça 60, p. 3-43 e 75-115) , datado de maio/2013.
18.1.1.7.5. Parecer técnico 112/2013 da 4ª Câmara de coordenação e revisão do MPF (peça 53, p. 3-13; conteúdo idêntico à peça 59, p. 717-727) , datado de maio/2013.
18.1.1.7.6. Relatório de Vistoria elaborado pela Secretaria do Patrimônio da União (peça 53, p. 97-104) , realizada em junho/2012.
18.1.1.7.7. Laudo pericial produzida na ação cautelar (peça 53, p. 14-23 - parte do laudo; laudo completo à peça 60, p. 303-431) , datado de fevereiro/2014.
18.1.1.8. 	Tais elementos probantes acima, obtidos do processo judicial e aproveitados nestes autos, aliados aos pareceres do órgão repassador - parecer técnico (peça 26) , de junho/2017, e parecer financeiro (peça 36) , de novembro/2018, que concluíram pelo não atingimento dos objetivos da transferência, uma vez que a  obra executada em vez de resolver ou, pelo menos, minorar o problema relatado (de alagamento e/ou destruição de várias residências, estabelecimentos comerciais, escolares, pontes, margens de rios, pavimentações e de assoreamento de cursos d´água) , agravou ainda mais a situação de risco a inundações na localidade, constituem nas evidências acerca da irregularidade em comento.
18.1.1.9. A responsabilização pelo ressarcimento do débito foi atribuída na fase interna somente ao prefeito à época dos fatos. Em virtude do contexto discorrido acima, entende-se razoável esse encaminhamento, uma vez que, no presente caso, sobressalta sua responsabilidade na ausência da consecução dos objetivos pactuados. Não há apontamentos acerca da execução propriamente dita da obra, como falha técnica e/ou de qualidade que possa ser atribuída à empresa executora da obra ou que pudesse ser observada pela fiscalização municipal, o problema está desde a concepção da obra até sua implementação desprovida de todos os elementos necessários para que o que fora executado fosse útil e, portanto, em proveito da população atingida pelo desastre. Entende-se que o contexto em que se deu a contratação das obras é o motivo ensejador do dano causado ao erário, uma vez que os elementos indicam que as obras contratadas foram executadas, mas que não se prestaram a atingir os objetivos do convênio.
18.1.1.10. O Sr. José Rechuan Júnior, prefeito no período de 2009 a 2016, que compreende desde a assinatura do convênio - em dezembro/2010 - até a execução das despesas - de dezembro/2011 a dezembro/2014 (segundo documentação de prestação de contas) , como gestor dos recursos pactuados, deu causa a irregularidade ao fazer a proposição e ser signatário do convênio e ao contratar as obras para a execução do objeto sem o esmero que se exige do administrador público ao gerir recursos públicos, pois se almeja que a execução do objeto pactuado gere o benefício social esperado, o que não ocorreu. 
18.1.1.11. Logo, a ausência de funcionalidade do objeto está caracterizada no fato de a realização delas não ter alcançado a finalidade pactuada, ou seja, não terem obtido aproveitamento pela população atingida pelo desastre. E os motivos para essa incapacidade decorreram do contexto em que se deu a execução das obras, a partir das constatações obtidas nos elementos probantes acima. O ex-prefeito, em síntese, firmou convênio para a execução de obras de dragagem, drenagem contenções e pavimentação para fazer frente ao desastre ocorrido no município em 2010, com alagamento e/ou destruição de construções em geral e de assoreamento de rios, assumindo o ônus realizar a boa e regular aplicação dos recursos repassados. Todavia, ele autorizou (contratou) a empresa contratada para a execução das obras a realizar serviços que, posteriormente, se mostraram não se prestarem a atingir a finalidade pactuada, pelo contrário, agravaram ainda mais a situação de risco a inundações na localidade. 
18.1.1.12. E isso aconteceu sobretudo pela precariedade do projeto, que pode ser observada a partir dos seguintes fatos: as intervenções realizadas nos rios Sesmaria e Paraíba do Sul, decorrentes da execução do Convênio 749627/2010, ocorreram sem projetos básico/executivo adequados, sem licenciamento ambiental adequado à envergadura do empreendimento (inclusive extrapolaram os limites da licença de instalação para intervenção no rio Sesmaria e não tinham autorização relativa ao rio Paraíba do Sul) e sem os estudos técnicos hidráulicos, hidrológicos e ambientais capazes de assegurar sua viabilidade e adequação técnica e ambiental. As intervenções executadas foram consideradas como tecnicamente e ambientalmente inadequadas, tendo em vista a precariedade técnica de seu projeto e pela forma como foram executadas, e agravaram a situação de risco vivida pela população residente próximo às margens dos rios. Serviços executados sem a prévia realização de estudos necessários à segurança da obra, ao meio ambiente e à população local, como apontado pelo órgão repassador ao descrever a tipologia da irregularidade por ele apontada na Matriz de Responsabilização (peça 38) , ajustada nesta fase processual, conforme relatado anteriormente. 
Análises dos argumentos preliminares
Foi arguido pela defesa que eventual ressarcimento ao erário junto ao TCU e também ao Judiciário configuraria enriquecimento ilícito por parte da Administração Pública, fato que ensejaria o sobrestamento destes autos até ulterior decisão final nos autos da ação civil pública por ato de improbidade.
Cabe deixar registrado o reflexo dessa ação judicial neste processo de TCE. Considerando a inexistência de óbice legal ou constitucional ao compartilhamento, no âmbito desta Corte de Contas, de prova emprestada de outro procedimento administrativo ou judicial, foi determinada a diligência para que se solicitasse ao Juiz Federal cópia de documentos que integram a referida ação e seus eventuais desdobramentos (juntada ao presente processo às peças 53-60) .
Sentença (ainda que definitiva) no âmbito da Ação Civil de Improbidade Administrativa, objeto do processo judicial mencionado pela defesa, tendo o mesmo objeto não afeta os fatos tratados nestas contas, tampouco essa ação judicial em curso obsta o prosseguimento deste feito, em face ao princípio da independência das instâncias cível, penal e administrativa. 
O TCU possui jurisdição e competência próprias estabelecidas pela Constituição Federal e pela sua Lei Orgânica (Lei 8.443/92) . Dessa forma, a existência de ação judicial sobre mesma matéria não obsta o exercício do controle externo, dado o princípio da independência das instâncias cível, penal e administrativa. Somente teria influência no processo em exame a ação penal em que fossem absolvidos os responsáveis pela negativa de autoria ou inocorrência do fato, caso em que as demais esferas devem acatar a decisão adotada no âmbito do juízo penal.  
Esse entendimento é pacífico no TCU, sendo exemplos os Acórdão 2067/2015-TCU-Plenário, 2.613/2015-TCU-Plenário, 2.437/2015-TCU-Plenário, 541/2015-Plenário, 1.529/2015-TCU-1ª Câmara, entre outros.
Entende-se que no caso em comento a sentença judicial não se refere a processo penal, já que a natureza jurídica da improbidade administrativa é civil-administrativo. Nessa linha, como a sentença judicial mencionada não trata de processo penal, não tem o condão de negar a autoria ou de certificar a inexistência do fato.
Logo, prevalece a regra da independência das instâncias, que ressalva que somente a absolvição na esfera penal por inexistência do fato ou de autoria vincula a apuração administrativa. Assim, tendo em vista que os documentos que evidenciaram a irregularidade em comento foram obtidos no âmbito de uma ação de improbidade administrativa, não há se falar em vinculação de decisões. Ademias, eventual pagamento da dívida em um dos processos aproveita ao outro, de sorte que não ocorrerá o alegado bis in idem.
Por esta razão, não há que se aguardar o desfecho daquela ação judicial. 
Sobre esse tema, o Supremo Tribunal Federal tem apoiado a tese da independência entre as instâncias administrativa e penal (Mandados de Segurança 26.969-DF e 25.880-DF) , no que é acompanhado pelo Superior Tribunal de Justiça (MS 7080-DF, MS 7138-DF e 7042-DF) , corroborando, por extensão, o entendimento esposado por esta Corte de Contas.
Nesse sentido são os Acórdão 3036/2015-TCU-Plenário, 10.042/2015-TCU  2ª Câmara, 7.752-TCU  1ª Câmara, 7.475/2015-TCU - 1ª Câmara, 7.123/2014-TCU - 1ª Câmara.
Assim, não cabe a suspensão deste processo, considerando que a existência, por si só, de ação judicial em curso sobre os fatos objeto de análise pelo TCU não gera relação de prejudicialidade a ensejar o sobrestamento dos autos nesta Corte até decisão judicial definitiva, por força da independência das instâncias.
Outro argumento da defesa é de que o defendente não poderia ser responsabilizado por não ter formação técnica na área de engenharia, e por ter agido amparado em pareceres técnicos e jurídicos que subsidiaram sua atuação.
A conduta irregular a ele atribuída foi a seguinte: autorizar a execução das obras sem projetos básico/executivo completos, sem licenciamento ambiental adequado à envergadura do empreendimento (inclusive extrapolação dos limites da licença de instalação para intervenção no rio Sesmaria e sem autorização relativa ao rio Paraíba do Sul) e sem os estudos técnicos hidráulicos, hidrológicos e ambientais capazes de assegurar sua viabilidade e adequação técnica e ambiental.
Esperava-se do ex-prefeito que somente executasse obras com projeto adequado, que possuísse estudo prévio sobre a segurança da obra, proteção ao meio ambiente e à população, e com o devido licenciamento ambiental.
Logo, não se exigiu do alcaide municipal conhecimento técnico de engenharia, mas que não desse andamento à contratação sem os referidos elementos que podem ser considerados de conhecimento amplo aos olhos do homem médio, ou seja, aquele que age com a razoável diligência que de todos é esperada.
Como gestor dos recursos pactuados, deu causa à irregularidade, ao fazer a proposição e ser signatário do convênio e ao contratar as obras para a execução do objeto sem o esmero que se exige do administrador público ao gerir recursos públicos, pois se almeja que a execução do objeto pactuado gere o benefício social esperado, o que não ocorreu. 
Os motivos da ocorrência em exame decorreram do contexto em que se deu a execução das obras, a partir das constatações obtidas nos elementos probantes nos autos. O ex-prefeito, em síntese, firmou convênio para a execução de obras de dragagem, drenagem, contenções e pavimentação para fazer frente ao desastre ocorrido no município em 2010, com alagamento e/ou destruição de construções em geral e de assoreamento de rios, assumindo o ônus realizar a boa e regular aplicação dos recursos repassados. Todavia, ele autorizou (contratou) a empresa contratada para a execução das obras a realizar serviços que, posteriormente, se mostraram não se prestarem a atingir a finalidade pactuada, pelo contrário, agravaram ainda mais a situação de risco a inundações na localidade. 
E isso aconteceu sobretudo pela precariedade do projeto, perceptíveis ao gestor municipal. As intervenções realizadas nos rios Sesmaria e Paraíba do Sul, decorrentes da execução do Convênio 749627/2010, ocorreram sem projeto básico adequado, sem projeto executivo, sem licenciamento ambiental adequado à envergadura do empreendimento (inclusive extrapolaram os limites da licença de instalação para intervenção no rio Sesmaria e não tinham autorização relativa ao rio Paraíba do Sul) e sem os estudos técnicos hidráulicos, hidrológicos e ambientais capazes de assegurar sua viabilidade e adequação técnica e ambiental. As intervenções executadas foram consideradas como tecnicamente e ambientalmente inadequadas, tendo em vista a precariedade técnica de seu projeto e pela forma como foram executadas, e agravaram a situação de risco vivida pela população residente próximo às margens dos rios. Serviços executados sem a prévia realização de estudos necessários à segurança da obra, ao meio ambiente e à população local
Repisa-se que não houve apontamentos acerca da execução propriamente dita da obra, como falha técnica e/ou de qualidade que pudesse ser atribuída à empresa executora da obra ou que pudesse ser observada pela fiscalização municipal. O problema estava desde a concepção da obra até sua implementação desprovida de todos os elementos necessários para que o que fora executado fosse útil e, portanto, em proveito da população atingida pelo desastre. Entendeu-se que o contexto em que se deu a contratação das obras era o motivo ensejador do dano causado ao erário, uma vez que os elementos indicaram que as obras contratadas foram executadas, mas que não se prestaram a atingir os objetivos do convênio.
Logo, as preliminares arguidas não comportam acolhimento, pelos motivos expostos acima.
Análises dos argumentos de mérito
Cabe repisar que a irregularidade imputada ao ex-prefeito foi a ausência de funcionalidade do objeto, em face da não consecução dos objetivos pactuados no convênio, em razão da precariedade técnica do projeto (sem detalhamento e estudos prévios necessários à segurança da obra, ao meio ambiente e à população local) que levou à execução inadequada das obras, sem aproveitamento útil da parcela executada, não gerando, portanto, o benefício social esperado.
Em síntese, a defesa limitou-se a fazer alegações desprovidas de provas. Não demonstrou a suposta ausência de danos após a realização da obra, tampouco que esta apresenta-se útil. 
As evidências e os apontamentos indicam que não houve atingimento dos objetivos da transferência, e o responsável sequer as refutou e/ou apresentou elementos contrapondo-as. 
Não se questionou a capacidade da empresa contratada para executar o objeto do convênio, mas a ausência de condições para que as obras atingissem os objetivos pactuados (como licenciamento ambiental; estudos hidrológicos, topográficos e batimétricos; projeto básico completo; projeto executivo) .
Cabe repisar, nesse sentido, informações contidas na instrução precedente e acima transcritas. 
A partir das evidências da irregularidade em comento, como os elementos obtidos após o compartilhamento das provas contidas no processo judicial, e aproveitados nestes autos (peças 53-60) , aliados aos pareceres do órgão repassador - parecer técnico (peça 26) e parecer financeiro (peça 36) , concluiu-se pelo não atingimento dos objetivos da transferência, uma vez que a obra executada em vez de resolver ou, pelo menos, minorar o problema relatado (de alagamento e/ou destruição de várias residências, estabelecimentos comerciais, escolares, pontes, margens de rios, pavimentações e de assoreamento de cursos d´água) , agravou ainda mais a situação de risco a inundações na localidade.
As estruturas em gabiões, construídas na margem direita do rio Sesmaria, confinaram mais ainda o corpo hídrico, reduzindo sua seção de escoamento, proporcionando maiores resistências e dificuldades no escoamento da calha, uma vez que reduziram muito a seção hidráulica e consequentemente ampliaram as velocidades de escoamento, com elevação do nível d'água, agravando mais o processo erosivo das margens direita e esquerda, principalmente com elevado poder também de erosão de fundo, comprometendo mais ainda todas as construções ribeirinhas; assim como pontes, muros e demais estruturas no trecho onde foram realizadas as obras na margem do rio Sesmaria.
A intervenção em área considerada de preservação permanente se deu sem as devidas licenças do órgão ambiental estadual ou federal competente e sem autorização da Secretaria de Patrimônio da União - SPU. Ou seja, permitiu a execução de obras causadoras de impacto ambiental sem os estudos prévios necessários à segurança da obra, ao meio ambiente e à população local. Somado a isso, houve também a intervenção não autorizada no rio Paraíba do Sul (irregular, portanto) . 
Não foram preparados os devidos estudos hidrológicos que garantissem a correção da intervenção, tampouco os estudos topográficos e batimétricos. As obras realizadas pela prefeitura por falta de estudos hidrológicos detalhados e projetos executivos não garantem a prevenção de enchentes.
O Projeto Básico consistia em meros croquis gerais e não atendia, tecnicamente, o mínimo necessário para obras da natureza em questão. Peritos do MPF concluíram que as obras de construção de muros e desassoreamento que estavam sendo executadas no rio Sesmarias, desde a sua foz, no rio Paraíba do Sul, até a região do bairro lpiranga, no município de Resende/RJ, deviam ser consideradas como tecnicamente inadequadas e ambientalmente não avaliadas, tendo em vista a precariedade técnica de seu projeto. A inadequação inicial decorre do fato de o empreendimento ter sido iniciado com um projeto sem nenhum detalhamento e sem os devidos trabalhos de campo e de escritório. A segunda inadequação é decorrente da primeira, pela inexistência de um projeto executivo e de uma metodologia executiva a ser adotada na construção. As execuções efetuadas foram temerárias, dada a falta de projeto executivo.
Os imóveis listados na AVADAN e que embasaram a solicitação da situação de emergência encontravam-se ainda sujeitos ao mesmo risco para evento de magnitude similar ao ocorrido em 2010.
Em suma, o conjunto de intervenções realizadas nos rios Sesmaria e Paraíba do Sul, decorrentes da execução do Convênio 749627/2010, ocorreu sem licenciamento ambiental adequado à envergadura do empreendimento e sem os estudos técnicos hidráulicos, hidrológicos e ambientais capazes de assegurar sua viabilidade e adequação técnica e ambiental. Houve a constatação de que as obras executadas não trouxeram benefícios à municipalidade, pelo contrário, há indicativo de que tenham agravado ainda mais a situação de risco a inundações na localidade.
Ante o exposto, persiste a irregularidade "ausência de funcionalidade do objeto, sem aproveitamento útil da parcela executada", atribuída ao ex-prefeito José Rechuan Júnior.
Análise da boa-fé
A jurisprudência deste Tribunal sedimentou entendimento de que, tratando-se de processos relativos ao controle financeiro da Administração Pública, tais como o que ora se examina, a boa-fé não pode ser presumida, mas deve ser demonstrada e comprovada a partir dos elementos que integram os autos. Tal interpretação decorre da compreensão de que, na fiscalização dos gastos públicos, privilegia-se a inversão do ônus da prova, pois cabe ao gestor comprovar a boa aplicação dos dinheiros e valores públicos sob sua responsabilidade.
De acordo com os precedentes desta Corte de Contas, mais precisamente nos termos do Acórdão 1894/2018-TCU-Segunda Câmara, da relatoria do Ministro Augusto Nardes, dentre outros, "a boa-fé deve ser aferida objetivamente, sendo necessário constatar algum ato ou fato capaz de caracterizar a conduta zelosa e diligente do responsável, mediante prova nos autos". Em outro julgado, Acórdão 7936/2018-TCU-Segunda Câmara, da relatoria do Ministro Augusto Sherman, foi estabelecido que "a análise da conduta é feita sob o ponto de vista objetivo, sem que seja necessária a comprovação de má-fé (dolo) , mas apenas da ausência de boa-fé objetiva, para a responsabilização do agente". 
A boa-fé não pode ser presumida ou acatada a partir de mera alegação, devendo ser demonstrada e comprovada a partir dos elementos que integram os autos, corroborada em contexto fático propício ao reconhecimento dessa condição em favor do responsável.
Nesse contexto, e após o exame dos elementos apresentados como alegações de defesa, não há como vislumbrar boa-fé na conduta do responsável, já que não foram noticiados atos ou fatos atenuantes que pudessem demonstrar uma atitude zelosa e diligente do responsável na gestão da coisa pública.
Tendo em vista que não constam dos autos elementos que permitam reconhecer a sua boa-fé, propõe-se a rejeição das suas alegações de defesa e que as suas contas sejam julgadas irregulares, nos termos do art. 202, § 6º, do Regimento Interno do TCU, com a imputação do débito apurado, com a aplicação da multa prevista no art. 57 da Lei 8.443/1992 (por não prescrição da pretensão punitiva, como abordado a seguir) .
Prescrição da Pretensão Punitiva
	Vale ressaltar que a pretensão punitiva do TCU, conforme Acórdão 1441/2016-TCU-Plenário, Relator Min. Benjamin Zymler, que uniformizou a jurisprudência acerca dessa questão, subordina-se ao prazo geral de prescrição indicado no art. 205 do Código Civil, que é de dez anos, contado da data de ocorrência da irregularidade sancionada, nos termos do art. 189 do Código Civil, sendo este prazo interrompido pelo ato que ordenar a citação, a audiência ou a oitiva do responsável.
No caso em exame, não ocorreu a prescrição, uma vez que a irregularidade sancionada ocorreu em 30/5/2014 (data do último repasse federal) e o ato de ordenação da citação se deu em 1/3/2021 (peça 65) .
CONCLUSÃO
Em face da análise promovida na seção "Exame Técnico", verifica-se que o responsável José Rechuan Júnior não logrou comprovar a boa e regular aplicação dos recursos, mais precisamente pela ausência de funcionalidade do objeto, sem aproveitamento útil da parcela executada. Suas alegações de defesa devem ser rejeitadas, portanto. 
Tendo em vista que não constam dos autos elementos que permitam reconhecer a sua boa-fé, sugere-se que as suas contas sejam julgadas irregulares, nos termos do art. 202, § 6º, do Regimento Interno do TCU, com a imputação do débito atualizado monetariamente e acrescido de juros de mora, nos termos do art. 202, §1º do Regimento Interno do TCU, descontado o valor eventualmente recolhido, com a aplicação da multa prevista no art. 57 da Lei 8.443/1992.
Por fim, como não houve elementos que pudessem modificar o entendimento acerca da irregularidade em apuração, mantém-se a matriz de responsabilização anexo ao processo (peça 62) .
PROPOSTA DE ENCAMINHAMENTO
Ante o exposto, submetem-se os autos à apreciação, para envio ao Ministério Público junto ao TCU, e posterior encaminhamento ao Gabinete do Exmo. Sr. Ministro-Relator Antônio Anastasia, com a seguinte proposta:
rejeitar as alegações de defesa apresentadas por José Rechuan Júnior (CPF: XXX.194.017-XX) ; 
julgar irregulares, com fundamento nos arts. 1º, inciso I, 16, inciso III, alínea "c", 19, caput, e 23, inciso III, alínea "a", da Lei 8.443/1992, as contas de José Rechuan Júnior (CPF: XXX.194.017-XX) , condenando-o ao pagamento das quantias a seguir especificadas, com a fixação do prazo de quinze dias, a contar da notificação, para comprovar, perante o Tribunal (art. 23, inciso III, alínea "a", da Lei 8.443/1992, c/c o art. 214, inciso III, alínea "a", do Regimento Interno do TCU) , o recolhimento da dívida aos cofres do Tesouro Nacional, atualizada monetariamente e acrescida dos juros de mora, calculados a partir das datas discriminadas até a data do recolhimento, na forma da legislação em vigor:
	Data de ocorrência
	Valor histórico (R$) 

	22/6/2011
	2.000.000,00

	30/5/2014
	1.500.000,00

	Valor atualizado do débito (com juros) em 25/2/2022: R$ 6.266.386,70 (peça 76) 
aplicar a José Rechuan Júnior (CPF: XXX.194.017-XX) a multa prevista nos arts. 19, caput, e 57 da Lei 8.443/1992 c/c os arts. 210, caput, e 267 do Regimento Interno do TCU, fixando-lhe o prazo de 15 (quinze) dias, a contar da notificação, para que comprove perante o Tribunal (art. 23, inciso III, alínea "a", da Lei 8.443/1992, c/c o art. 214, inciso III, alínea "a", do Regimento Interno do TCU) o recolhimento da dívida aos cofres do Tesouro Nacional, atualizada monetariamente desde a data do acórdão até a do efetivo recolhimento se for paga após o vencimento, na forma da legislação em vigor;
autorizar, desde logo, com fundamento nos art. 28, inciso II, da Lei 8.443/1992, a cobrança judicial das dívidas, caso não atendida a notificação, conforme prevê o 219, inciso II, do Regimento Interno do TCU;
autorizar, desde logo, o pagamento da dívida em até 36 (trinta e seis) parcelas mensais e consecutivas, nos termos do art. 217 do Regimento Interno, caso solicitado pelo responsável, fixando-se o vencimento da primeira parcela em quinze dias, a contar do recebimento da notificação, e o das demais a cada trinta dias, devendo incidir sobre cada parcela os encargos legais devidos, na forma prevista na legislação em vigor; 
alertar o responsável de que a falta de comprovação do recolhimento de qualquer parcela importará o vencimento antecipado do saldo devedor, nos termos do § 2º do art. 217 do Regimento Interno deste Tribunal; 
encaminhar cópia do Acórdão que vier a ser proferido, bem como do relatório e do voto que o fundamenta ao Procurador-Chefe da Procuradoria da República do Rio de Janeiro, para a adoção das medidas que entender cabíveis, em conformidade com o art. 16, § 3º, da Lei 8.443/1992 c/c o art. 209, § 7º, do Regimento Interno do TCU, informando-lhe que o inteiro teor da deliberação pode ser consultado no endereço www.tcu.gov.br/acordaos;
encaminhar cópia do Acórdão que vier a ser proferido ao Ministério do Desenvolvimento Regional e ao responsável, para ciência, informando que a presente deliberação, acompanhada do Relatório e do Voto que a fundamenta, está disponível para a consulta no endereço www.tcu.gov.br/acordaos, além de esclarecer que, caso requerido, o TCU poderá fornecer sem custos as correspondentes cópias, de forma impressa."
É o relatório.

Ana Paula de Araujo Salviano (187.731/OAB-RJ) e Magnum Roberto Cardoso (202706/OAB-RJ), representando José Rechuan Júnior.

Procurador Júlio Marcelo de Oliveira.

SUMÁRIO: TOMADA DE CONTAS ESPECIAL. NÃO COMPROVAÇÃO DA REGULAR APLICAÇÃO DE RECURSOS REPASSADOS POR MEIO DE CONVÊNIO CONTAS IRREGULARES. DÉBITO. MULTA.

TOMADA DE CONTAS ESPECIAL (TCE)

Secretaria de Controle Externo de Tomada de Contas Especial (SecexTCE).

Trata- se de tomada de contas especial, instaurada Ministério do Desenvolvimento Regional, em desfavor de José Rechuan Júnior (CPF: 958.194.017-00) , em decorrência de não comprovação da regular aplicação dos recursos repassados por meio do Convênio 00959/2010 (peça 8) , celebrado entre o então Ministério da Integração Regional e o município de Resende /RJ, no montante de R$ 5.434.899,04, sendo R$ 5.000.000,00 à conta da concedente e R$ 434.899,04 de contrapartida. A vigência ocorreu no período de 4/1/2011 a 27/3/2017 e o prazo para apresentação de prestação de contas deveria ocorrer até 25/2/2018. Os repasses efetivos realizados pela União totalizaram R$ 3.500.000,00 (peças 14 e 17) , e foram efetuados em maio de 2011 e maio de 2014, respectivamente.
2. No âmbito deste Tribunal, houve a citação do José Rechuan Júnior, então prefeito, pela ausência de funcionalidade do objeto, em face da não consecução dos objetivos pactuados no convênio descrito como "obras de dragagem, drenagem, contenções e pavimentação dos bairros e margens do Rio Sesmarias que corta os bairros Ipiranga, Jardim Brasília, Centro, Comercial, Manejo, Alvorada e Barbosa Lima, e do Varjão da Baixada da Olaria que corta os bairros Baixada do Olaria e Itapuca". O motivo que ensejou a irregularidade é a precariedade técnica do projeto (sem detalhamento e estudos prévios necessários à segurança da obra, ao meio ambiente e à população local) o que levou à execução inadequada das obras, sem aproveitamento útil da parcela executada, não gerando, portanto, o benefício social esperado (peças 68-70) . O responsável tomou ciência da citação em 22.4.2021 (peça 71) .
3. O responsável se manifestou (peça 73) mas não logrou elidir a irregularidade a ele imputada. Em sua defesa, o responsável argumenta, em síntese, que: i) suas decisões foram tomadas com base não somente na urgência requerida, pois o município passava por emergência em razão de fortes chuvas (peça 9) , como também nas opiniões técnicas da equipe; ii) assinou o documento com o devido amparo técnico, que, dada a sua formação em medicina, não poderia ter conhecimento suficiente para compreender todos os aspectos técnicos e jurídicos; e iii) a empresa contratada Penascal Engenharia e Construção Ltda. era renomada para prestar o serviço objeto do convênio.
4. Manifesto minha concordância com a proposta feita pela SecexTCE, com a anuência do Ministério Público, no sentido de rejeitar as alegações e julgar irregulares as contas do responsável com a imputação de débito e aplicação de multa.
5.Ressalto, ainda, a existência de ação civil pública em tramitação na 7ª Turma Especializada do Tribunal Regional Federal da 2ª Região (Processo 0000744-16.2011.4.02.5109 - 2011.51.09.000744-6) , cujos documentos constantes deste processo foram compartilhados com esta Corte Contas (peças 53-60) e corroboraram com as informações já consignadas na instrução da unidade técnica. Além dessa ação, verifiquei no site https://www.jusbrasil.com.br/processos/nome/39678789/jose-rechuan-junior diversos processos envolvendo o José Rechuam Junior, sendo que a maioria deles referem-se ao Município de Rezende/ RJ. (pesquisa realizada em 7/4/2022) 
6. De fato, o município de Resende/RJ passou, no exercício de 2010, ano anterior à formalização do referido convênio, por situação de emergência decretada pelo próprio município, decorrente de fortes chuvas, alagamentos e desabamento parcial de casas, o que resultou em diversos danos à sua população. Tal situação motivou o ex-prefeito a solicitar recursos federais para resolver essa situação.
7. Essa situação agrava ainda mais a conduta do ex-prefeito por ter autorizado a execução das obras sem o licenciamento ambiental adequado e sem os estudos técnicos necessários, resultando, então, em prejuízos à população local, que já estava em situação de vulnerabilidade, visto que as obras não atingiram o objetivo almejado pelo convênio, conforme parecer técnico (peça 26) , parecer financeiro (peça 36) e documentos compartilhados pelo Tribunal Regional Federal da 2ª Região  referentes ao Processo nº 0000744-16.2011.4.02.5109 - 2011.51.09.000744-6 (peças 53-60) .
8.  Conforme consta do Parecer nº 2017_270_PT_DRR_CGR/2017/SEDEC/DRR (peça 26) , a Secretaria Nacional de Proteção e Defesa Civil (SEDEC) do Ministério da Integração Nacional foi comunicada, pela Procuradoria da República no Município de Resende, sobre a instauração Inquérito Civil Público n.º 1.30.008.000017/2012-44, quanto às irregularidades referentes a inexistência de consultas prévias ao Serviço do Patrimônio da União para o início das obras, realizadas nas margens e no leito de dois rios de dominialidade federal, e ao IBAMA quanto à necessidade de licença ambiental pelo órgão federal, antes da liberação da segunda parcela, no valor de R$2.000.000,00
9. O referido parecer transcreve também as diversas etapas que ocorreram antes da liberação da segunda parcela, aqui resumidas: i) após análise da documentação apresentada e dos questionamentos da Procuradoria da República, a SEDEC realizou vistoria manifestando-se que não seria razoável a liberação da 2ª parcela e sugeriu o encaminhamento dos autos para a Consultoria Jurídica (CONJUR) do Ministério da Integração Nacional para verificar a possibilidades de se firmar um Termo de Ajustamento de Conduta (TAC) , ii) a CONJUR recomendou que o pedido fosse encaminhado ao Procurador Seccional da União em Volta Redonda, responsável pela representação judicial da União em Resende/RJ; iii) na reunião para discutir as condicionantes de um possível TAC o Ministério da Integração Regional não esteve presente; iv) em 18/10/2013, dada a proximidade com o período chuvoso e o potencial agravamento da situação, houve encaminhamento de consulta ao Ministério com a finalidade de liberar recursos ao Município de forma a atender as ações emergenciais recomendadas pelo Ministério Público Federal (Recomendação GAB1/PRM/RESENDE Nº 03/2013) ; v) por fim, houve a liberação da segunda parcela do convênio pelo Ministério da Integração Nacional, conforme  Parecer nº 1089/2013/CONJUR-MIN/CGU/AGU. 
10. De fato, verifico que foram tomadas todas as medidas administrativas saneadoras para fins de regularizar o cumprimento do objeto e a respectiva prestação de contas pelos responsáveis, com a garantia do devido processo legal e do contraditório.
11. Nesse passo, ante a inexistência de elementos capazes de comprovar a boa e regular aplicação dos recursos ou reconhecer a boa-fé do responsável, devem ser julgadas irregulares as contas de José Rechuan Júnior (CPF: 958.194.017-00) , condenando-o ao pagamento do débito e aplicando-lhe a multa prevista no art. 57 da Lei 8.443/1992.
12.	No tocante à prescrição da pretensão punitiva, este Tribunal continua aplicando o entendimento fixado no Acórdão 1441/2016-TCU-Plenário, relator Ministro Benjamin Zymler, redator Ministro Walton Alencar Rodrigues, no sentido de que se subordina ao prazo geral de prescrição indicado no art. 205 do Código Civil, a contar da data do fato, com uma única causa interruptiva, que é a citação ou audiência.
13.	Quanto à prescrição da pretensão ressarcitória, esta Corte de Contas continua aplicando o entendimento fixado no Acórdão 2709/2008-TCU-Plenário, da relatoria do Ministro Benjamin Zymler, que se alinhou ao entendimento em vigor no Supremo Tribunal Federal - STF - naquela época, fixado no julgamento do Mandado de Segurança 26.210, da relatoria do Ministro Ricardo Lewandowski, julgado em 04.09.2008, no sentido de que a pretensão de ressarcimento ao erário era imprescritível.
14.	Contudo, ambos entendimentos não são aplicados pelo STF.
15.	A partir do julgamento do Mandado de Segurança 32.201, relator Ministro Roberto Barroso, em 21.03.2017, o STF passou a aplicar as regras da Lei 9.873/1999 como parâmetro para reger a prescrição da pretensão punitiva no âmbito desta Corte de Contas, cujo prazo é de 5 anos, a contar da data do fato.
16.	Mais recentemente, em julgamento concluído em 11.11.2021, o STF apreciou a ADI 5509, relator Ministro Edson Fachin, na qual, sintetizou, nos termos do voto do relator, "a orientação aplicável para a fixação e a contagem dos prazos prescricionais das ações de competência do Tribunal de Contas". 
17.	Assim, em resumo, o STF, com fundamento na aplicação combinada da Lei 9.873/1999 com a Lei 8.443/1992 (Lei Orgânica do TCU) e com o entendimento adotado por aquela Suprema Corte no Recurso Extraordinário 636.553, fixou o prazo de prescrição relativo aos processos dos Tribunais de Contas em cinco anos, a contar do vencimento do prazo para prestar contas ou, não havendo o dever de prestar contas, a partir da ciência do fato ilícito pelo TCU. Ou seja, trata-se de entendimento que se aplica tanto à prescrição da pretensão ressarcitória quanto à prescrição da pretensão punitiva.
18.	Por essa razão, tenho entendimento idêntico ao que foi sustentado pelo Ministro Raimundo Carreiro no voto complementar que submeteu à apreciação desta Corte na Sessão Plenária de 1º.12.2022, nos autos do TC-Processo 000.006/2017-3, no qual, após apresentar a evolução da jurisprudência do STF sobre o assunto, Sua Excelência propôs que o entendimento fixado pelo STF na citada ADI 5509 fosse aplicado, de imediato, aos processos em tramitação no TCU.
19.	De qualquer modo, no presente caso concreto, verifico que não ocorreu a prescrição, seja pelo critério do Código Civil, seja pelo critério da Lei 9.873/1999 aplicada nos termos do entendimento do STF fixado na ADI 5509
20. 	Em relação à pretensão punitiva, as regras do Acórdão 1441/2016-TCU-Plenário, redator Ministro Walton Alencar Rodrigues, o início do prazo ocorreu em 25/2/2018, com o fim do prazo para prestação das contas (nos termos dos recentes Acórdão 2697/2021-TCU-Plenário, relator Ministro Raimundo Carreiro, 2.295/2021-TCU-Plenário, relator Ministro Bruno Dantas, 937/2021-TCU-Plenário, relator Ministro Jorge Oliveira, 9.369/2020-TCU-1ª Câmara, relator Ministro Bruno Dantas, e 1.470/2020-TCU-2ª Câmara, relatora Ministra Ana Arraes) e a citação do ex-prefeito foi realizada em 20/3/2021 (peça 70) . Como não houve o transcurso do decênio, não houve prescrição. 
21. 	Apenas a título de registro, destaco que a prescrição tampouco teria ocorrido caso se utilizasse a Lei 9.873/1999 como parâmetro, pois claramente não ocorreu o transcurso dos cinco anos previstos na norma.
22.	Ante o exposto, acolho a análise e a proposta da SecexTCE, anuída pelo Ministério Público. As contas especiais de José Rechuan Júnior, ex-prefeito, devem ser julgadas irregulares, com a condenação ao pagamento do débito de R$ 3.500.000,00, bem como a aplicação de multa prevista no art. 57 da Lei 8.443/1992, para a qual eu proponho o valor de R$ 100.000,00.
TCU, Sala das Sessões, em 3 de maio de 2022.
ANTONIO ANASTASIA 
Relator